ACORDAO-COMPLETO-2286972

ACÓRDÃO 171/2019 ATA 1/2019 - PRIMEIRA CÂMARA

VISTOS, relatados e discutidos estes autos da Tomada de Contas Especial instaurada pela Fundação Nacional de Saúde – Funasa, em desfavor do Sr. Francisco Carlos Braz Macedo, ex-Prefeito do Município de Pedra/PE, tendo por fundamento a não consecução dos objetivos pactuados no Convênio 1.869/2004 (Siafi 533921) , celebrado com aquela municipalidade, o qual tinha por objeto a construção de sistema de esgotamento sanitário no bairro José Campelo Salviano. 
 ACORDAM os Ministros do Tribunal de Contas da União, reunidos em Sessão da 1ª Câmara, ante as razões expostas pelo Relator, em: 
 9.1. excluir o Sr. José Tenório Vaz  e a empresa Niconstrol Nivaldo Construções Oliveira Limitada – EPP da presente relação processual;  
9.2. com fundamento nos arts. 1º, inciso I, 16, inciso III, alíneas b e c, 19, caput, e 23, inciso III, da Lei 8.443/1992, julgar irregulares as contas do Sr. Francisco Carlos Braz Macedo e da empresa Hidrel Instalações Hidráulicas e Elétricas Ltda. – ME, condenando-os ao pagamento das quantias abaixo especificadas, com a fixação do prazo de quinze dias, a contar das notificações, para que comprovem, perante o Tribunal (art. 214, inciso III, alínea a, do Regimento Interno/TCU) , o recolhimento da dívida à Funasa, atualizada monetariamente e acrescida dos juros de mora, calculados a partir das correspondentes datas, até a data do efetivo recolhimento, na forma prevista na legislação em vigor:
9.2.1. Sr. Francisco Carlos Braz Macedo: 
	VALOR ORIGINAL (R$) 
	DATA DA OCORRÊNCIA

	27.981,98
	9/6/2008

9.2.2. Sr. Francisco Carlos Braz Macedo, solidariamente com a empresa Hidrel Instalações Hidráulicas e Elétricas Ltda. – ME:
	VALOR ORIGINAL (R$) 
	DATA DA OCORRÊNCIA

	28.335,95
	17/12/2008

	34.855,15
	23/1/2009

	18.111,50
	23/3/2009

	17.437,00
	4/6/2009

	14.337,50
	19/6/2009

9.3. aplicar individualmente ao Sr. Francisco Carlos Braz Macedo e à empresa Hidrel Instalações Hidráulicas e Elétricas Ltda. – ME a multa prevista no art. 57 da Lei 8.443/1992, nos valores de R$ 25.000,00 (vinte e cinco mil reais) e R$ 20.000,00 (vinte mil reais) , respectivamente, fixando-lhes o prazo de 15 (quinze) dias, a contar do recebimento das notificações, para que comprovem, perante o Tribunal, o recolhimento das dívidas ao Tesouro Nacional (art. 214, inciso III, alínea a, do Regimento Interno/TCU) , atualizadas monetariamente desde a data deste Acórdão até a data do efetivo recolhimento, se forem pagas após o vencimento, na forma da legislação em vigor;
9.4. autorizar, caso requerido, com base no art. 26 da Lei 8.443/1992, o parcelamento das dívidas constantes nos subitens 9.2 a 9.3 deste Acórdão em até 36 (trinta e seis) parcelas mensais e sucessivas, sobre as quais incidirão os correspondentes acréscimos legais (débito: atualização monetária e juros de mora; multa: atualização monetária) , esclarecendo aos responsáveis que a falta de pagamento de qualquer parcela importará no vencimento antecipado do saldo devedor, sem prejuízo das demais medidas legais;
9.5. autorizar, desde logo, a cobrança judicial das dívidas, nos termos do art. 28, inciso II, da Lei 8.443/1992, caso não atendidas as notificações;
9.6. enviar cópia deste Acórdão à Procuradoria da República no Estado de Pernambuco, nos termos do art. 16, § 3º, da Lei 8.443/1992 c/c art. 209, § 7º, do Regimento Interno do TCU.

Tomada de Contas Especial instaurada pela Fundação Nacional de Saúde  Funasa, em desfavor de ex-Prefeito, ante a  não consecução dos objetivos pactuados em convênio que tinha por objeto a construção de sistema de esgotamento sanitário.

Primeira Câmara

Município de Pedra/PE.

3. Responsáveis: Francisco Carlos Braz Macedo (XXX.826.804-XX); José Tenório Vaz (XXX.551.994-XX); Hidrel Instalações Hidráulicas e Elétricas Ltda. - ME (11.435.054/0001-04) e Niconstrol Nivaldo Construções Oliveira Limitada - EPP (00.539.634/0001-17).

13.1. Ministros presentes: Benjamin Zymler (na Presidência) e Raimundo Carreiro.
13.2. Ministro-Substituto convocado: Marcos Bemquerer Costa (Relator).

MARCOS BEMQUERER

Versa este processo sobre a Tomada de Contas Especial instaurada pela Fundação Nacional de Saúde – Funasa, em desfavor do Sr. Francisco Carlos Braz Macedo, ex-Prefeito do Município de Pedra/PE, tendo por fundamento a não consecução dos objetivos pactuados no Convênio 1.869/2004 (Siafi 533921) , celebrado com aquela municipalidade, o qual tinha por objeto a construção de sistema de esgotamento sanitário no bairro José Campelo Salviano. (peça 1, pp. 79-97) ,
2.	Tal avença foi celebrada entre o Município de Pedra/PE – tendo como signatário o então prefeito Sr. José Tenório Vaz – e a Funasa, em 27/12/2004. Seu objeto foi a execução de sistema de esgotamento sanitário (peça 1, p. 79) . O Plano de Trabalho previa a construção de: i) rede coletora de esgoto (685 m) , ii) ligações domiciliares (112 unidades) , iii) estação de tratamento de esgoto (uma unidade) (peça 1, p. 151) .
3.	Os recursos previstos para a implementação do objeto pactuado foram de R$ 168.261,65, dos quais R$ 160.000,00 a cargo da Funasa (peça 1, p. 89) e R$ 8.261,65 relativos à contrapartida da convenente. A liberação dos recursos ocorreu por meio de duas parcelas de R$ 64.000,00, em 1º/11/2006 e 5/12/2006 (peça 1, p. 143) .
4. 	O ajuste sofreu sucessivas prorrogações de prazo e a vigência se estendeu até 23/12/2012 (peça 3, pp. 198-202) .
5.	Após várias fiscalizações in loco da Funasa, em 23/05/2011, foi efetuada nova visita técnica que constatou a implementação de diversos serviços em desconformidade com as previsões de projeto, bem como foi recomendada a apresentação de cronograma de execução desses serviços (peça 3, pp. 144-156) . A referida análise culminou com a notificação do gestor, em 19/7/2011, sendo estabelecido o prazo até 23/10/2011 para o cumprimento das exigências técnicas (peça 3, pp. 174-180) .
6.	Apesar de o gestor ter comunicado a conclusão das obras relativas ao ajuste em tela, em 06/02/2012, foi realizada uma vistoria final (peça 3, p. 206) , em 13/2/2012, a qual detectou que a situação permanecia a mesma quanto à inexecução dos serviços consoante previsto no plano de trabalho (peça 3, pp. 210-212) .
7.	O Parecer Financeiro 80/2012, de 23/11/2012, concluiu pela não aprovação da prestação de contas do convênio (peça 3, pp. 332-334) e a Funasa instaurou esta Tomada de Contas Especial.
8.	O Relatório Final da TCE (peça 3, pp. 352-368) imputou ao Sr. Francisco Carlos Braz Macedo, ex-Prefeito de Pedra/PE, a responsabilidade pelo dano ao erário no valor integral dos recursos repassados.
9.	A Secretaria Federal de Controle Interno certificou a irregularidade das contas (peça 3, p. 397) e a autoridade ministerial competente manifestou haver tomado conhecimento das conclusões contidas no Certificado (peça 3, p. 399) .
10.	No âmbito desta Corte de Contas, a Secex/PI instruiu os autos (peça 6) e concluiu que não foi comprovada a boa e regular gestão dos recursos públicos federais repassados por meio do Convênio 1.869/2004, tendo sido constatado que os serviços foram realizados em desconformidade com o projeto técnico aprovado, o que levou ao não aproveitamento do empreendimento, devendo ser ressarcida a totalidade dos recursos repassados.
11.	A unidade técnica atribuiu a responsabilidade pelo prejuízo, na forma dos arts. 10, § 1º, e 12, incisos I e II, da Lei 8.443/1992 c/c o art. 202, incisos I e II, do RI/TCU, ao ex-prefeito do Município de Pedra/PE, Sr. Francisco Carlos Braz Macedo, bem como às empresas Niconstrol – Nivaldo Construções Oliveira e Hidrel Instalações Hidráulicas e Elétricas Ltda., beneficiadas com  pagamentos efetuados com utilização de recursos da conta específica do ajuste, mediante emissão de cheques, tendo promovida a citação solidária dos responsáveis (peça 12 a 14) .
12.	Embora todos os três responsáveis tenham sido devidamente citados (peças 17 a 20) , apenas a Niconstrol Nivaldo Construções Oliveira Limitada – EPP apresentou suas alegações de defesa à peça 22, os outros dois mantiveram-se silentes (o ex-Prefeito Francisco Carlos Braz Macedo e a empresa Hidrel Instalações Hidráulicas e Elétricas Ltda.) .
13.	Transcrevo, a seguir, com os devidos ajustes de forma, trecho da instrução da Secex/PI que analisa o mérito destes autos (peça 25) :
“EXAME TÉCNICO
40. Não obstante o Sr. Francisco Carlos Braz Macedo e a empresa Hidrel Instalações Hidráulicas e Elétricas Ltda., responsáveis pelo débito apontado no item ‘38’ acima, terem tomado ciência dos expedientes que lhes foram encaminhados, não atenderam a citação/audiência e não se manifestaram quanto às irregularidades verificadas, devendo ser considerados revéis nos autos.
41. A empresa Niconstrol – Nivaldo Construções Oliveira apresentou as alegações de defesa que seguem: 
42. Argumento: a Prefeitura de Pedra/PE realizou modificações qualitativas e quantitativas no projeto do objeto licitado, quando já em vigor o contrato administrativo, o que fez a empresa discordar e consequentemente provocou a rescisão do contrato.
43. Análise: O importante a assinalar é que a irregularidade ocorreu antes da rescisão do contrato. Ou seja: tal rescisão em nada pode beneficiar o responsável. Com efeito, a Visita Técnica de 18/8/2008 (peça 1, p. 279-285) foi a primeira após o pagamento da prefeitura à referida empresa e logo após o contrato foi rescindido, em 19/9/2008 (peça 22, p. 24) . Naquela visita, consignou-se um percentual de execução de 0,0% das obras e recomendou-se a não aprovação da primeira prestação de contas no valor de R$ 30.749,43 (peça 1, p. 177-273) , composto de R$ 27.981,98 pagos à referida empresa, em 9/9/2008, mais tributos. As visitas técnicas posteriores não modificaram tal entendimento. A empresa foi citada por ter sido a destinatária do cheque 850001, no valor de R$ 27.981,98, atestado pela nota fiscal 810, de 4/6/2008 (peça 1, p. 235) . 
44. Argumento: as irregularidades não são responsabilidade da empresa, pois não há nos  autos evidência de que os serviços prestados pela empresa foram executados em desconformidade com o projeto.
45. Análise: no Relatório de Visita Técnica de 18/8/2008, registrou-se execução zero (peça 1, p. 279-285) para a obra. Ocorreram escavações de valas, que continuavam abertas, mas não foram assentados os tubos de PVC da rede coletora secundária e nenhuma caixa de passagem foi construída (peça 1, p. 281-282) .
46. Argumento:	 a escolha do local inapropriado é de inteira reponsabilidade da prefeitura. 
47. Análise: o fato é que a irregularidade em comento gerou um débito cujo beneficiário é a empresa, em razão de pagamento efetuado pela prefeitura por serviços não executados.
48. Argumento: a prefeitura concordou e pagou pelos serviços executados, conforme boletim de medição anexado.
49. Análise: No entanto, este não é o parecer dos Relatórios de Visita Técnica da Funasa, nos quais afirma-se que a municipalidade errou ao pagar por serviços não executados. Daí que são apontados como responsáveis solidários pelo valor devido tanto o prefeito à época dos fatos como a empresa beneficiária. 
50. Argumento: lapso temporal dificulta a defesa.
51. Análise: em relação ao lapso temporal, o TCU entende que se dispensa a instauração de tomada de contas especial IN 71/2012 quando ‘houver transcorrido prazo superior a dez anos entre a data provável de ocorrência do dano e a primeira notificação dos responsáveis pela autoridade administrativa competente’, conforme IN 71/2012, Art.6º, inciso II. No entanto, este não é o caso.
52. Sendo assim, as alegações de defesa por parte da Niconstrol – Nivaldo Construções Oliveira não lograram êxito em afastar as irregularidades apontadas, sendo ela responsável solidária com o ex-prefeito Francisco Carlos Braz Macedo pelo débito abaixo:
	VALOR ORIGINAL (R$) 
	DATA DA OCORRÊNCIA

	27.981,98
	9/6/2008

CONCLUSÃO
53. Diante da revelia do Sr. Francisco Carlos Braz Macedo e da empresa Hidrel Instalações Hidráulicas e Elétricas Ltda. e inexistindo nos autos elementos que permitam concluir pela ocorrência de boa-fé ou de outros excludentes de culpabilidade em suas condutas, propõe-se que suas contas sejam julgadas irregulares e que os responsáveis sejam condenados em débito, bem como que lhes seja aplicada a multa prevista no art. 57 da Lei 8.443/1992.
54. Em face da análise promovida no Exame Técnico, propõe-se rejeitar as alegações de defesa apresentadas pela empresa Niconstrol – Nivaldo Construções Oliveira, uma vez que não foram suficientes para sanear as irregularidades consignadas. 
55. Os argumentos de defesa tampouco lograram afastar o débito imputado aos responsáveis: Sr. Francisco Carlos Braz Macedo e Niconstrol – Nivaldo Construções Oliveira. Ademais, inexistem nos autos elementos que demonstrem sua boa-fé ou a ocorrência de outros excludentes de culpabilidade. Desse modo, suas contas devem, desde logo, ser julgadas irregulares, nos termos do art. 202, § 6º, do Regimento Interno/TCU, procedendo-se à sua condenação em débito e à aplicação da multa prevista no art. 57 da Lei 8.443/1992.” 
14.	Com tais considerações, a proposta de mérito da Secex/PI foi redigida nos seguintes termos (peças 25, pp. 6/7, 26 e 27) :
“a) com fundamento nos arts. 1º, inciso I, 16, inciso III, alíneas ‘b’ e ‘c’, da Lei 8.443/1992 c/c os arts. 19 e 23, inciso III, da mesma Lei, e com arts. 1º, inciso I, 209, incisos II e III ,  210 e 214, inciso III, do Regimento Interno, que sejam julgadas irregulares as contas do Sr. Francisco Carlos Braz Macedo (CPF XXX.826.804-XX) , prefeito de Pedra/PE de 2005 a 2012, e condená-lo, em solidariedade com as empresas Niconstrol – Nivaldo Construções Oliveira (CNPJ 00.539.634/0001-17) e Hidrel Instalações Hidráulicas e Elétricas Ltda. (CNPJ 11.435.054/0001-04) , ao pagamento das quantias a seguir especificadas, com a fixação do prazo de quinze dias, a contar das notificações, para comprovarem, perante o Tribunal (art. 214, inciso III, alínea a, do Regimento Interno) , o recolhimento das dívidas aos cofres da Fundação Nacional de Saúde, atualizadas monetariamente e acrescidas dos juros de mora, calculados a partir das datas discriminadas, até a data dos recolhimentos, na forma prevista na legislação em vigor:
a.1) Responsáveis solidários Sr. Francisco Carlos Braz Macedo (CPF XXX.826.804-XX) e Niconstrol – Nivaldo Construções Oliveira (CNPJ 00.539.634/0001-17) :
	VALOR ORIGINAL (R$) 
	DATA DA OCORRÊNCIA

	27.981,98
	9/6/2008

		  Valor atualizado em 1/1/2017: R$ 47.563,77
	a.2) 	Responsáveis solidários Sr. Francisco Carlos Braz Macedo (CPF XXX.826.804-XX) e Hidrel Instalações Hidráulicas e Elétricas Ltda. (CNPJ 11.435.054/0001-04) :
	VALOR ORIGINAL (R$) 
	DATA DA OCORRÊNCIA

	28.335,95
	17/12/2008

	34.855,15
	23/1/2009

	18.111,50
	23/3/2009

	17.437,00
	4/6/2009

	14.337,50
	19/6/2009

					   Valor atualizado em1/1/2017: R$ 185.415,49
b) aplicar ao Sr. Francisco Carlos Braz Macedo (CPF XXX.826.804-XX) , prefeito de Pedra/PE de 2005 a 2012, e às empresas Niconstrol – Nivaldo Construções Oliveira (CNPJ 00.539.634/0001-17) e Hidrel Instalações Hidráulicas e Elétricas Ltda. (CNPJ 11.435.054/0001-04) , a multa prevista no art. 57 da Lei 8.443/1992 c/c o art. 267 do Regimento Interno, com a fixação do prazo de quinze dias, a contar das notificação, para comprovar, perante o Tribunal (art. 214, inciso III, alínea a, do Regimento Interno) , o recolhimento das dívidas aos cofres do Tesouro Nacional, atualizadas monetariamente desde a data do acórdão até a do efetivo recolhimento, se for paga após o vencimento, na forma da legislação em vigor;
	c) autorizar, desde logo, nos termos do art. 28, inciso II, da Lei 8.443/1992, a cobrança judicial das dívidas caso não atendidas as notificações; 
d) encaminhar cópia da deliberação que vier a ser proferida, bem como do relatório e do voto que a fundamentarem, ao Procurador-Chefe da Procuradoria da República no Estado de Pernambuco, nos termos do § 3º do art. 16 da Lei 8.443/1992 c/c o § 7º do art. 209 do Regimento Interno do TCU, para adoção das medidas que entender cabíveis.”
15.	O Parquet especializado, em parecer da lavra do Procurador Sérgio Ricardo Costa Caribé, anui ao encaminhamento alvitrado pela unidade técnica (peça 28) .
16.	Após os autos terem sido remetidos ao meu gabinete, empresa Niconstrol Nivaldo Construções Oliveira Limitada – EPP encaminhou expediente (peça 29) a título de complementação da defesa anterior, repisando as mesmas argumentações já apresentadas, quais sejam:
	16.1. prejuízo ao exercício da ampla defesa e do contraditório em decorrência do grande lapso temporal desde as ocorrências que estão sendo questionadas nestes autos;
	16.2. a empresa adotou o procedimento correto ao suspender a execução dos serviços e rescindir o contrato, após ter detectado inadequações  nas especificações de projeto;
	16.3. não há que se falar em débito a ser imputado àquela empresa, tendo em vista que todos os pagamentos efetuados dizem respeito a serviços que foram efetivamente implementados;
	16.4. se os serviços por ela executados foram considerados inservíveis, não foi por erros atribuíveis à empresa contratada, mas devido ao fato de o local escolhido pelo contratante ser inapropriado para implementação daquele tipo de empreendimento.  
		É o Relatório

Eduardo Antônio de Albuquerque Ferreira Lima Filho (OAB/PE 29.398) e Wagner Pereira da Silva Freitas (OAB/PE 29.662), representando Niconstrol Nivaldo Construções Oliveira Limitada - EPP.

Procurador Sergio Ricardo Costa Caribé.

TOMADA DE CONTAS ESPECIAL. MUNICÍPIO DE PEDRA/PE. CONSTRUÇÃO DE SISTEMA DE ESGOTAMENTO SANITÁRIO. EXECUÇÃO PARCIAL. IMPRESTABILIDADE DO QUE 	FOI EXECUTADO EM BENEFÍCIO DA POPULAÇÃO. NÃO ATINGIMENTO DA META CONVENIADA. CITAÇÃO DO PREFEITO RESPONSÁVEL PELA GESTÃO DA VERBA CONVENIADA E DAS EMPRESAS CONTRATADAS. NÃO ACOLHIMENTO DA DEFESA APRESENTADA POR UMA DAS FIRMAS. REVELIA DOS DEMAIS RESPONSÁVEIS. CONTAS IRREGULARES. DÉBITO. MULTA. 1. Julgam-se irregulares as contas e em débito os responsáveis, com aplicação de multa, em função da não comprovação da boa e regular aplicação de recursos federais recebidos por meio de Convênio. 2. O ônus de comprovar a regularidade da integral aplicação dos recursos públicos ao objeto do convênio compete aos responsáveis, por meio de documentação idônea, que demonstre, de forma efetiva, os gastos efetuados e o nexo de causalidade entre as despesas realizadas e a verba federal recebida. 3. Constatada a execução parcial de objeto conveniado, se a parte edificada não trouxe benefício à população e não atingiu o objetivo da avença, é cabível a imputação do débito relativo ao total do recurso federal repassado. 4. Eventual responsabilidade da empresa contratada - terceiro na relação jurídica entre o TCU e o responsável - fica caracterizada se ficar comprovado que recebeu pagamentos por serviços que não executou, ou que os prestou com vícios ou em desacordo com o previsto no Plano de Trabalho do ajuste.

TOMADA DE CONTAS ESPECIAL (TCE)

Secretaria de Controle Externo no Estado do Piauí (Secex/PI).

Em exame a Tomada de Contas Especial instaurada pela Fundação Nacional de Saúde – Funasa, em desfavor do Sr. Francisco Carlos Braz Macedo, ex-Prefeito do Município de Pedra/PE, tendo por fundamento a não consecução dos objetivos pactuados no Convênio 1.869/2004 (Siafi 533921) , celebrado com aquela municipalidade, o qual tinha por objeto a construção de sistema de esgotamento sanitário no bairro José Campelo Salviano.
2.	O aludido ajuste foi celebrado entre o Município de Pedra/PE – tendo como signatário o então prefeito Sr. José Tenório Vaz – e a Funasa, em 27/12/2004. Seu objeto foi a execução de sistema de esgotamento sanitário (peça 1, p. 79) . O Plano de Trabalho previa a construção de: i) rede coletora de esgoto (685 m) , ii) ligações domiciliares (112 unidades) , iii) estação de tratamento de esgoto (uma unidade) (peça 1, p. 151) .
3.	Os recursos previstos para a implementação do objeto pactuado foram de R$ 168.261,65, dos quais R$ 160.000,00 a cargo da Funasa (peça 1, p. 89) e R$ 8.261,65 relativos à contrapartida da convenente.
4. 	A liberação dos recursos federais ocorreu por meio de duas parcelas de R$ 64.000,00, em 1º/11/2006 e 5/12/2006, na gestão do Sr. Francisco Carlos Braz Macedo.
5.	Após sucessivas prorrogações de prazo, a vigência do ajuste foi estendida até 23/12/2012,  e, em 06/02/2012, o gestor comunicou a Funasa acerca da conclusão das obras, tendo sido realizada uma vistoria final (peça 3, p. 206) , em 13/2/2012, que  detectou a execução de diversos serviços em desconformidade com as previsões do plano de trabalho, bem como a falta de implementação do objeto pactuado.
6.	O Parecer Financeiro 80/2012, de 23/11/2012, concluiu pela não aprovação da prestação de contas do convênio (peça 3, pp. 332-334) e a Funasa instaurou esta Tomada de Contas Especial.
7.	O Relatório Final da TCE (peça 3, pp. 352-368) imputou ao Sr. Francisco Carlos Braz Macedo, ex-Prefeito de Pedra/PE, a responsabilidade pelo dano ao erário no valor integral dos recursos repassados.
8.	No âmbito desta Corte de Contas, a Secex/PI instruiu os autos (peça 6) e concluiu que não foi comprovada a boa e regular gestão dos recursos públicos federais repassados por meio do Convênio 1.869/2004, tendo sido constatado que os serviços foram realizados em desconformidade com o projeto técnico aprovado, o que levou ao não aproveitamento do empreendimento, devendo ser ressarcida a totalidade dos recursos repassados.
9.	A unidade técnica atribuiu a responsabilidade pelo prejuízo, na forma dos arts. 10, § 1º, e 12, incisos I e II, da Lei 8.443/1992 c/c o art. 202, incisos I e II, do RI/TCU, ao ex-prefeito do Município de Pedra/PE, Sr. Francisco Carlos Braz Macedo, bem como às empresas Niconstrol Nivaldo Construções Oliveira Limitada – EPP e Hidrel Instalações Hidráulicas e Elétricas Ltda. – ME, beneficiadas com  pagamentos efetuados com utilização de recursos da conta específica do ajuste, mediante emissão de cheques, tendo promovido a citação solidária dos responsáveis (peça 12 a 14) .
10.	Embora todos os três responsáveis tenham sido devidamente citados (peças 17 a 20) , apenas a Niconstrol Nivaldo Construções Oliveira Limitada – EPP apresentou suas alegações de defesa à peça 22, os outros dois mantiveram-se silentes (o ex-Prefeito Francisco Carlos Braz Macedo e a empresa Hidrel Instalações Hidráulicas e Elétricas Ltda.) .
11.	Após examinar o mérito das questões tratadas nesta TCE, a Secex/PI, ao final, propõe a rejeição das alegações de defesa da empresa Niconstrol Nivaldo Construções Oliveira Limitada – EPP e o julgamento pela irregularidade das contas de todos os responsáveis citados, condenando-se-lhes, de forma solidária, ao pagamento do débito apurado nos autos, sem prejuízo de aplicar-lhes a penalidade pecuniária insculpida no art. 57 da Lei 8.443/1992.
12.	O MP/TCU, em Parecer da lavra do Procurador Sérgio Ricardo Costa Caribé, anui ao encaminhamento acima descrito.
13.	Após os autos terem sido remetidos ao meu gabinete, a empresa Niconstrol Nivaldo Construções Oliveira Limitada – EPP encaminhou expediente (peça 29) a título de complementação da defesa anterior, repisando as mesmas argumentações já apresentadas, quais sejam:
	13.1. prejuízo ao exercício da ampla defesa e do contraditório em decorrência do grande lapso temporal desde as ocorrências que estão sendo questionadas nestes autos;
	13.2. a empresa adotou o procedimento correto ao suspender a execução dos serviços e rescindir o contrato, após ter detectado inadequações  nas especificações de projeto;
	13.3. não há que se falar em débito a ser imputado àquela empresa, tendo em vista que todos os pagamentos efetuados dizem respeito a serviços que foram efetivamente implementados;
	13.4. se os serviços por ela executados foram considerados inservíveis, não foi por erros atribuíveis à empresa contratada, mas devido ao fato de o local escolhido pelo contratante ser inapropriado para implementação daquele tipo de empreendimento.  
14.	Inicio o exame deste feito destacando que concordo com grande parte da análise efetuada pela Secex/PI e ratificada pelo representante do MP/TCU, incorporando a maioria dos argumentos esgrimidos por aquela unidade instrutiva às minhas razões de decidir. 
15.	Nada obstante, manifesto minha discordância especificamente no tocante ao débito imputado à empresa Niconstrol Nivaldo Construções Oliveira Limitada – EPP  pelos motivos que passo a expor. 
16.	Quanto ao Sr. Francisco Carlos Braz Macedo e à empresa Hidrel Instalações Hidráulicas e Elétricas Ltda., embora tenham sido devidamente citados, deixaram transcorrer in albis o prazo para defesa, devendo ser considerados revéis, nos termos do art. 12, § 3º, da Lei 8.443/1992, dando-se prosseguimento ao processo.
17.	Apenas a empresa Niconstrol Nivaldo Construções Oliveira Limitada – EPP apresentou alegações de defesa, que, sinteticamente, consistem no prejuízo à defesa em razão do transcurso do tempo excessivo desde os fatos apurados, na inviabilidade de execução do projeto básico devido à impossibilidade de implementação do empreendimento no local inicialmente previsto, bem como na inexistência de dano ao erário porque a empresa efetivamente executou os serviços objeto de medição e posterior pagamento,  não lhe competindo questionar as determinações do contratante público.
18.	No tocante à alegação da empresa de prejuízo à defesa em razão do transcurso do tempo excessivo desde os fatos apurados, cabe ressaltar que, nos termos do art. 6º, inciso II, da Instrução Normativa 71/2012 do TCU, o concedente fica dispensado de instaurar tomada de contas especial quando houver transcorrido prazo superior a dez anos entre a data provável de ocorrência do dano e a primeira notificação dos responsáveis pela autoridade administrativa competente. Esse dispositivo também é aplicável aos feitos em tramitação nesta Corte que se encontrem pendentes de citação válida, por previsão expressa do art. 19 do referido normativo. 
19.	Sobre o marco inicial do prazo de dez anos para instauração da TCE, trago a consideração o raciocínio de que a inexecução parcial de contratos de repasse e instrumentos congêneres somente se concretiza no fim da execução desses ajustes. Embora possam acontecer diversos eventos ao longo da execução do ajuste que levarão à inexecução parcial – por exemplo, utilização de técnica ou material inadequados, realização de pagamentos indevidos, perda de insumos por falta de guarda e conservação ou mesmo pela ocorrência de desastres naturais –, até o último dia da vigência o gestor pode atuar para sanar as falhas porventura existentes. É até mesmo esperado que a execução dos convênios evolua até o seu encerramento, quando se tem um objeto definitivo para a fiscalização.  
20. 	Cumpre destacar que a jurisprudência desta Corte tem adotado a orientação de que o mero transcurso do tempo não acarreta, em toda e qualquer situação, prejuízo à defesa ou ao contraditório, devendo a configuração de tal prejuízo ser analisada em cada caso concreto, sob pena de se violar a regra da imprescritibilidade das ações de cobrança de dano ao erário. Neste sentido, trago à colação trecho de Voto de minha lavra que orientou a prolação do Acórdão 10452/2016-TCU-Segunda Câmara: 
“12.	Considerando ser a Tomada de Contas Especial um processo administrativo que visa a identificar responsáveis por danos causados ao erário e determinar o ressarcimento do prejuízo apurado, entendo aplicável ao caso sob exame a parte final do disposto no art. 37, § 5º, da Constituição de 1988, segundo o qual:
‘§ 5º – A lei estabelecerá os prazos de prescrição para ilícitos praticados por qualquer agente, servidor ou não, que causem prejuízos ao erário, ressalvadas as respectivas ações de ressarcimento’
13.	Referido entendimento acerca da imprescritibilidade das medidas destinadas ao ressarcimento dos cofres públicos foi, posteriormente, ratificado pelo STF em outros julgados (v.g. RE 608.831/SP-AgR, 2ª Turma, Rel. Min. Eros Grau, DJe de 26/6/10; RE 578.428/RS-AgR, 2ª Turma, Rel. Min. Ayres Britto, DJe de 14/11/11; AI 712.435/SP-AgR, 1ª Turma, Rel. Min. Rosa Weber, DJe de 12/4/12; e decisões monocráticas nos RE 632.512/MG, Rel. Min. Cármen Lúcia, DJe de 14/4/11; e AI n° 834.949/SP, Rel. Min. Luiz Fux, DJe de 9/11/11) . A propósito, de se registrar que este entendimento foi posteriormente tratado no Acórdão 2709/2008-TCU-Plenário, cujo entendimento se encontra sumulado nesta Corte de Contas:
‘As ações de ressarcimento movidas pelo Estado contra os agentes causadores de danos ao erário são imprescritíveis.’ (Súmula/TCU 282) 
14. 	No tocante à arguição de intempestividade na instauração desta Tomada de Contas Especial pelo concedente e, em decorrência, sobre a adução de prejudicialidade do exercício do contraditório e da ampla defesa das responsáveis, cabe registrar que a intempestividade na instauração de tomada de contas especial pelo concedente, além de não ensejar a nulidade do processo, não limita a competência do TCU, de estatura constitucional, de julgar as contas daqueles que derem causa a perda, extravio ou outra irregularidade de que resulte dano ao erário.
15. 	Nesse contexto, cabe ressaltar excerto do Voto condutor do Acórdão 4372/2016-TCU-Segunda Câmara, em que o Relator Ministro-Substituto André Luís de Carvalho, ao abordar a questão da inobservância do prazo regulamentar para instauração de TCE e seu reflexo no exercício do contraditório e da ampla defesa do gestor, assim se posicionou: 
‘14. 	É bem verdade que esses processos tardios carregam maior risco de comprometimento do julgamento de mérito, na medida em que o longo tempo transcorrido até a notificação dos responsáveis, seja na fase interna ou externa daquele tipo de processo, poderá configurar violação ao princípio da ampla defesa, a depender da análise das circunstâncias do caso concreto. Com a finalidade de minimizar esse risco, em atenção aos princípios da racionalidade administrativa e da economia processual – correlatos ao princípio constitucional da eficiência –, andou bem o Tribunal ao facultar à autoridade competente a dispensa de instauração de TCE em se verificando a hipótese vertente [dispensa no envio de TCE quando houver transcorrido prazo superior a dez anos entre a data de ocorrência do dano e a notificação do responsável, art. 6º, inciso II, da Instrução Normativa TCU 71/2012].
15. 	A conclusão por ofensa ao devido processo legal – especificamente ao princípio da ampla defesa – em face do lapso superior a dez anos não prescinde, portanto, do exame detido da situação concreta. Somente o decurso de tempo não pode levar à presunção de prejuízo àquele valioso princípio e, por consequência, a se considerarem iliquidáveis as contas ou mesmo à extinção do processo sem julgamento de mérito. Com efeito, eventual impedimento à plenitude do exercício de defesa, ou mesmo dificuldade na sua realização, deve vir acompanhado de prova, cabendo à parte o ônus dessa evidenciação. 
16. 	Nessa linha tem se orientado a jurisprudência mais recente deste Tribunal:
‘Somente o longo decurso de tempo entre a data da transferência dos recursos e a instauração da tomada de contas especial não é suficiente para o trancamento das contas, o qual só ocorrerá após a verificação de que o lapso temporal tenha prejudicado efetivamente o exercício, pelo responsável, do direito à ampla defesa e ao contraditório’. (Acórdão 6974/2014-TCU-Primeira Câmara; Rel. Ministro-Substituto Augusto Sherman Cavalcanti) ;
‘O mero transcurso do tempo não é razão suficiente para o trancamento das contas ou para a não abertura de tomada de contas especial. É preciso que, além disso, haja fundadas razões para supor que o direito à defesa tenha sido prejudicado. A IN TCU 71/2012, assim como a revogada IN TCU 56/2007, condiciona a dispensa de instauração da TCE à inexistência de determinação em contrário do Tribunal.’ (Acórdão 67/2014-TCU-Plenário; Rel. Ministra Ana Arraes) ; e
‘O longo decurso de tempo para instauração da tomada de contas especial não é, por si só, razão suficiente para levar à presunção de prejuízo à ampla defesa e, por consequência, a se considerarem iliquidáveis as contas. Eventual impedimento à plenitude do exercício de defesa, ou mesmo dificuldade na sua realização, deve ser provado, cabendo à parte o ônus dessa evidenciação.’ (Acórdão 9570/2015-TCU-Segunda Câmara; Rel. Ministro Augusto Nardes) . Grifei.
17. A contrario sensu, estará este Tribunal abandonando a tese da imprescritibilidade das ações de ressarcimento – ratificada pelo Enunciado 282 da Súmula de Jurisprudência do TCU – sem qualquer mínima análise do caso concreto capaz de indicar conclusão distinta.’”
16. 	No presente caso, o responsável não demonstrou o suscitado constrangimento ou prejuízo na defesa que teria sofrido em decorrência da instauração tardia da tomada de contas especial, limitando-se tão somente à alegação desprovida de provas contundentes.
17. 	Ademais, convém lembrar que o ônus de evidenciar o regular emprego da integralidade dos recursos públicos compete aos responsáveis, por meio de documentação consistente, nos termos do instrumento do convênio, apta a demonstrar cabalmente os gastos efetuados na execução do objeto ajustado.”
21.	No mesmo sentido dos precedentes invocados no aresto supratranscrito, cabe mencionar o Acórdão 8044/2016-TCU-Segunda Câmara, no qual também atuei como Relator, bem como o Acórdão 1460/2016-TCU-Plenário (Relatora Ministra Ana Arraes) e o Acórdão 2630/2015-TCU-Segunda Câmara (Relator Ministro João Augusto Ribeiro Nardes e Revisor Ministro-Substituto Augusto Sherman Cavalcanti) . 
22.	Aplicando esse raciocínio ao caso concreto, não vislumbro empecilho à defesa dos responsáveis, vez que não há dúvida sobre a aplicação dos recursos federais liberados para uso do Município ou sobre a respectiva comprovação da despesa, hipótese que poderia demandar a produção de documentos. Discute-se a não conclusão do empreendimento e o prejuízo ao interesse público daí decorrente, com base em vistorias documentadas nos autos, razão pela qual afasto a hipótese de ter havido prejuízo à defesa pelo transcurso de prazo excessivo desde os fatos examinados. 
23.	Consoante visto no Relatório precedente, o Convênio 1.869/2004 foi executado de forma parcial. Nada obstante, a parte executada não teve serventia à população. Em que pese tenham sido implementados alguns serviços, as redes coletoras, as ligações prediais e a estação de tratamento de esgoto não foram concluídas, nos moldes previstos no plano de trabalho, tornando, desse modo, impossível o funcionamento do sistema de esgotamento sanitário.
24.	Em situações como a que ora se examina, esta Casa de Contas tem decidido por impor a restituição da integralidade dos valores repassados ao convenente. A exemplo, cito excerto do Acórdão 358/2017-TCU-Primeira Câmara (rel. min. Benjamin Zymler) :
“Quando a parcela executada do convênio não for suficiente para o atingimento, ainda que parcial, dos objetivos do ajuste, sem quaisquer benefícios à sociedade, a possibilidade de aproveitamento do que já foi executado em eventual retomada das obras, por se tratar de mera hipótese, não de benefício efetivo, não enseja o correspondente abatimento no valor do débito apurado.”
25.	Especificamente no que tange à primeira empresa contratada para execução da avença, Niconstrol Nivaldo Construções Oliveira Limitada – EPP, tenho algumas ponderações a fazer. 
26.	Conforme assentado em recente precedente deste Tribunal, na situação de execução parcial do objeto avençado, sem alcance do objetivo previsto no ajuste, a imputação do débito deve compreender a totalidade dos valores transferidos para o gestor responsável pela implementação do ajuste e, quanto à firma, deve abranger o valor efetivamente recebido e não executado:
Acórdão 993/2018-TCU-Primeira Câmara (Relator Ministro Bruno Dantas) 
“No caso de execução parcial do objeto do convênio, sem alcance dos seus objetivos, o gestor convenente responde pelo total dos recursos repassados. A empresa contratada, por outro lado, somente deve ressarcir ao erário o montante correspondente ao valor recebido e não executado, porquanto esta não tem a responsabilidade de assegurar o cumprimento dos objetivos do convênio, mas de realizar a obra. Havendo a empreiteira executado serviços para os quais foi contratada, deve receber a respectiva remuneração.”
27.	Ao decisum acima mencionado, acresço os Acórdão 4312/2014-TCU-Segunda Câmara e de Relatoria do Ministro José Jorge, 346/2017, da Primeira Câmara e de Relatoria do Ministro-Substituto Augusto Sherman Cavalcanti.
28.	Retornando ao caso concreto que ora se analisa, de acordo com o Relatório de Visita Técnica, efetuada pela Funasa em 28/8/2007, foi constatada a necessidade de mudança do local da Estação de Tratamento de Esgoto (ETE) e de revisão das cotas indicadas no projeto de 2004 (peça 1, p. 151152) .
29.	 Em 30/6/2008 foi apresentada a primeira prestação de contas parcial, no valor de R$ 30.749,43 (peça 1, p. 177-273) , que está associada ao pagamento efetuado à empresa Niconstrol Nivaldo Construções Oliveira Limitada – EPP,  pelos serviços supostamente executados. 
30.	Em 14/8/2008 foi realizada nova Visita Técnica onde se contatou que os serviços iniciados se restringiram às escavações de valas para assentamentos de tubos de rede coletora secundária, sem assentamentos dos mesmos; que o novo local escolhido para construção era também impróprio; e que as obras encontravam-se paralisadas e abandonadas. Portanto, os serviços executados não foram considerados (peça 1, p. 273-283) .
31.	O que se observa, portanto, é que serviços de escavações de valas foram realizados pela primeira contratada, restando pendente de comprovação, por ocasião daquela visita in loco, apenas o assentamento da tubulação.  
32.	Contudo, após os autos terem sido encaminhados ao meu gabinete, em 05/04/2018, a empresa Niconstrol Nivaldo Construções Oliveira Limitada – EPP trouxe aos autos novos elementos de defesa (peça 29) , contemplando o Despacho/Secav/Diesp n. 181/2011 o qual explicita que também o assentamento de tubulação foi efetuado por aquela empresa, após troca dos dutos que haviam sido entregues, consoante transcrição a seguir (peça 29, p. 13) , com ajustes de forma pertinentes:
“6. Os serviços que já estavam refeitos consistiram na substituição em algumas ruas de dutos em PVC/Rígido de diâmetro de 150,00 mm, implantados em não conformidade com as especificações técnicas por tubos de mesmo diâmetro, não sendo possível visualizar a qualidade e as especificações pois os mesmos já estavam assentados e enterrados, entretanto, observamos as suas extremidades à montante e à jusante de alguns poços de visitas, verificando que pela cor (ocre) aparentam serem os previstos em projeto.”
 (grifos acrescidos) .
33.	Nesse sentido, considero que a empresa Niconstrol Nivaldo Construções Oliveira Limitada – EPP carreou aos autos elementos que desconstituíram o dano que lhe fora inicialmente imputado pela Secex/PI, conseguindo demonstrar a ausência de responsabilidade no prejuízo em foco, cabendo, portanto, excluí-la da presente relação processual.  
34.	Contudo, no tocante à segunda contratada, empresa Hidrel Instalações Hidráulicas e Elétricas Ltda. – ME e ao Sr. Francisco Carlos Braz Macedo, ex-Prefeito do Município de Pedra/PE, restam caracterizadas as respectivas responsabilidades pelos débitos que lhes foram imputados.
35.	Considero importante destacar que a decisão de realizar ou de dar continuidade a um empreendimento não afeta apenas os interesses da população local. Existe um custo de oportunidade em relação a outros empreendimentos que poderiam ter sido realizados em vários municípios brasileiros que necessitam de investimentos em infraestrutura, financiados pelos recursos federais, e não o foram porque a União priorizou o custeio do convênio em questão. Pelo princípio da boa-fé, deveria o Município de Pedra/PE, por meio de seu gestor, ter adotado todas as providências a seu alcance para levar a bom termo o ajuste em questão.
36.	Assim, entendo que o Sr. Francisco Carlos Braz Macedo praticou ato de gestão ilegítimo e antieconômico, uma vez que sua omissão em concluir o empreendimento, nos moldes pactuados, mostrou-se incompatível com os pedidos de prorrogação solicitados à Funasa e com a conduta esperada do administrador diligente, sujeitando-se ao julgamento pela irregularidade de suas contas, com fundamento no art. 16, inciso III, alíneas b e c, da Lei 8.443/1992. 
37.	Por seu turno, a empresa Hidrel Instalações Hidráulicas e Elétricas Ltda. – ME recebeu pagamentos referentes à parcela restante para a finalização do empreendimento, sendo que os serviços implementados mostraram-se inservíveis, quando deveria ter empregado técnica de construção adequada que assegurasse a qualidade do objeto realizado. 
38.	Daí concluí-se que ambos os responsáveis chamados a apresentar alegações de defesa provocaram dano ao erário correspondente ao preço pago por serviços inaproveitáveis. 
39.	Dessarte, cabe julgar irregulares as contas do Sr. Francisco Carlos Braz Macedo e da empresa Hidrel Instalações Hidráulicas e Elétricas Ltda. – ME, imputando-se-lhes os débitos ora apurados.
40.	Cabível, ademais, diante da gravidade dos fatos narrados, aplicar-lhes a penalidade pecuniária prevista no art. 57 da Lei 8.443/1992.
41.	Cumpre afirmar que não há óbice à apenação dos responsáveis, porquanto não decorridos dez anos dos fatos geradores dos débitos em discussão – exercícios de 2007 e 2008 – e a data do despacho ordinatório das citações (23/06/2016) .
42.	Importante  ressaltar, ainda, a necessidade de se excluir o ex-Prefeito do Município de Pedra/PE, na gestão que antecedeu a do Sr. Francisco Carlos Braz Macedo, Sr. José Tenório Vaz, do rol de responsáveis deste processo, tendo em vista que o aludido ex-gestor foi apenas o signatário do ajuste em tela, sem ter contribuído para as irregularidades que originaram os débitos que estão sendo imputados no âmbito desta TCE. 
43.	Por fim, deve-se enviar cópia do Acórdão a ser prolatado nestes autos à Procuradoria da República no Estado de Pernambuco, para a adoção das medidas de sua alçada. 
	Ante o exposto, discordando, em parte, dos pareceres unânimes exarados nos autos, voto por que seja adotado o Acórdão que ora submeto a este Colegiado. 
	
T.C.U., Sala das Sessões, em 29 de janeiro de 2019.
MARCOS BEMQUERER COSTA
Relator